【裁判字號】    98,交聲,242
【裁判日期】    980831
【裁判案由】    違反道路交通管理處罰條例
【裁判全文】
臺灣宜蘭地方法院交通事件裁定         98年度交聲字第242號
原處分機關  交通部公路總局臺北區監理所宜蘭監理站
異  議  人
即受處分人  甲○○
上列受處分人因違反道路交通管理處罰條例案件，對於交通部公
路總局臺北區監理所宜蘭監理站民國98年6月6日所為之宜監字第
裁43─ZIQ008833號裁決聲明異議，本院裁定如下：
    主  文
原處分撤銷。
甲○○不罰。
    理  由
一、按公路主管機關興建之公路，有下列情形之一者，得向通行
    之汽車徵收通行費：（一）貸款支應者。（二）以特種基金
    支應者。（三）在同一起訖地點間另闢新線，使通行車輛受
    益者。（四）屬於同一交通系統，與既成收費之公路並行者
    。前項徵收通行費之作業程序、收費設施設置、收費方式、
    收費車種、費率、作業管理、停徵或免徵規定、欠費追繳、
    收取追繳作業費用及委託其他機關（構）辦理等事項之辦法
    ，由交通部定之，公路法第24條第1、2項定有明文。主管機
    關乃據此訂定公路通行費徵收管理辦法、交通部臺灣區○道
    ○○○路局電子收費申裝及欠費追繳作業注意事項等規定，
    其中有關電子收費部分，並規定車輛不依規定繳納通行費，
    營運單位之自動收費系統應將該用路人車輛之車種、牌照號
    碼、通行時間、地點、行駛方向等予以記錄並照相或錄影存
    記。營運單位應依交通部臺灣區○道○○○路局查明之車籍
    資料，製發「補繳通行費及作業處理費通知單」，追繳通行
    費並加收作業處理費用。用路人應依「補繳通行費及作業處
    理費通知單」所列金額及繳費期限完成補繳，逾補繳期限截
    止日未繳納者，應由公路主管機關依道路交通管理處罰條例
    第27條規定舉發處罰之（參見公路通行費徵收管理辦法第10
    條、第15條及交通部臺灣區○道○○○路局電子收費申裝及
    欠費追繳作業注意事項第13點、第17點規定）。次按，汽車
    行駛於應繳費之公路、橋樑、隧道或輪渡，不依規定繳費者
    ，處汽車所有人或駕駛人新台幣三千元以上六千元以下罰鍰
    ，並追繳欠費；逕行舉發，應記明車輛牌照號碼、車型等可
    資辨明之資料，以汽車所有人為被通知人製單舉發；行為人
    有本條例之情形者，應填製舉發違反道路交通管理事件通知
    單，並於被通知人欄予以勾記，其通知聯依下列規定辦理：
    （四）逕行舉發者，應按已查明之資料填註車牌號碼、車輛
    種類、車主姓名及地址，並於通知單上方空白處加註逕行舉
    發之文字後，由舉發機關送達被通知人，道路交通管理處罰
    條例第27條第1項、第7條之2第4項、違反道路交通管理事件
    統一裁罰基準及處理細則第11條第1項第4款亦分別定有明文
    。另查道路交通管理處罰條例第9條第1項復規定「本條例所
    定罰鍰之處罰，受處罰人接獲違反道路交通管理事件通知單
    後，於十五日內得不經裁決，逕依第九十二條第三項之罰鍰
    基準規定，向指定之處所繳納結案；不服舉發事實者，應於
    十五日內，向處罰機關陳述意見；其不依通知所定期限前往
    指定處所聽候裁決，且未依規定期限繳納罰鍰結案或向處罰
    機關陳述意見者，處罰機關得逕行裁決之。」，且違反道路
    交通管理事件統一裁罰基準及處理細則，就同一違規行為，
    亦依據被舉發人是否於期限內到案聽候裁決、逾越應到案期
    限之日數多寡等情，而分別規定不同之罰鍰金額（參違反道
    路交通管理事件統一裁罰基準表）。因此，參諸前揭規定，
    車輛行駛於高速公路利用電子收費匝道通行時，若未依規定
    繳納通行費，電子收費營運單位除將應將該用路人車輛之車
    種、牌照號碼、通行時間、地點、行駛方向等予以記錄並照
    相或錄影存記外，尚須踐行「製發補繳通行費及作業處理費
    通知單予該車輛之所有人」之法定程序，俾使該汽車所有人
    得依「補繳通行費及作業處理費通知單」所列金額及繳費期
    限完成補繳。倘若該汽車所有人逾補繳期限截止日未繳納者
    ，舉發（主管）機關始能依道路交通管理處罰條例第27條規
    定予以逕行舉發處罰。若舉發機關於電子收費營運單位未踐
    行上開法定送達程序之情形下，即逕行對於汽車所有人為舉
    發，其所為之舉發程序即非適法。再者，若電子收費營運單
    位已踐行上開法定送達程序，且汽車所有人逾補繳期限截止
    日仍未繳納，舉發機關依道路交通管理處罰條例第27條規定
    予以逕行舉發後，舉發機關仍另仍須踐行「將舉發違反道路
    交通管理事件通知單合法送達予被舉發人」之法定程序，且
    裁罰機關亦須於舉發機關踐行上開法定送達程序後，方得對
    於被舉發人為裁罰。若裁罰機關於舉發機關未踐行上開法定
    送達程序之情形下，即逕行對於被舉發人為裁罰，其所為之
    裁罰程序亦非適法。
二、本件舉發機關臺灣區○道○○○路局、內政部警政署國道公
    路警察局第九警察隊頭城分隊以異議人甲○○所有之車牌號
    碼1985-KN號自小客車，於民國97年10月21日下午3時58分許
    ，行經國道五號高速公路頭城收費站北上第6車道時，有汽
    車行駛於應繳費之公路，不依規定繳費之違規行為為由，開
    立公警局交字第ZIQ008833號舉發違反道路交通管理事件通
    知單加以逕行舉發，宜蘭監理站據此於98年6月6日以宜監字
    第裁43─ZIQ008833號裁決書裁罰異議人罰鍰新臺幣三千元
    之事實，有上開舉發單及裁決書在卷可稽。惟查：異議人始
    終辯稱「伊未曾收受本件補繳通行費之通知，亦未收受本件
    舉發單。」等語，且依交通部臺灣區○道○○○路局頭城收
    費站98年6月16日高頭稽字第0980001381號函檢送之「公警
    局交字第ZIQ008833號舉發違反道路交通管理事件通知單」
    影本及其送達證書影本、電子收費營運單位遠通電收股份有
    限公司98年7月3日總發字第09800667號函檢送之「補繳通行
    費及作業處理費通知」影本及其送達證書觀之，可知遠通電
    收股份有限公司係於97年11月27日對「宜蘭縣羅東鎮○○路
    10之3號」之地址送達「補繳通行費及作業處理費通知」，
    而內政部警政署國道公路警察局第九警察隊頭城分隊則係於
    98年3月2日對「宜蘭縣羅東鎮○○路10之3號」之地址送達
    「公警局交字第ZIQ008833號舉發違反道路交通管理事件通
    知單」。然異議人早於97年1月18日即已將戶籍地遷往「宜
    蘭縣五結鄉○○路○段393巷8號」，且於96年間便搬離「宜
    蘭縣羅東鎮○○路10之3號」，之後即未再居住於該址之事
    實，已據異議人陳明在卷，並有法務部戶役政連結作業系統
    個人基本資料查詢單、遷徙記錄資料查詢單。從而，電子收
    費營運單位遠通電收股份有限公司於97年11月27日將「補繳
    通行費及作業處理費通知」送至非屬異議人住居所、事務所
    或營業所之「宜蘭縣羅東鎮○○路10之3號」，其所為之送
    達程序於法自屬有違（參照行政程序法第72條第1項前段「
    送達，於應受送達人之住居所、事務所或營業所為之」規定
    ），本件「補繳通行費及作業處理費通知」確未完成法定送
    達程序無訛，是異議人上開辯解，應堪信為真實。
三、本件電子收費營運單位遠通電收股份有限公司既未將「補繳
    通行費及作業處理費通知」合法送達予異議人，則依前揭公
    路通行費徵收管理辦法、交通部臺灣區○道○○○路局電子
    收費申裝及欠費追繳作業注意事項之規定，自難認為異議人
    未依「補繳通行費及作業處理費通知單」所列金額及繳費期
    限補繳通行費，而有「汽車行駛於應繳費之公路，不依規定
    繳費」之違規行為。
四、綜上所述，電子收費營運單位遠通電收股份有限公司並未將
    「補繳通行費及作業處理費通知」合法送達予異議人，本件
    並無證據證明異議人有「汽車行駛於應繳費之公路，不依規
    定繳費」之違規行為，豈料舉發機關臺灣區○道○○○路局
    、內政部警政署國道公路警察局第九警察隊頭城分隊未予詳
    查，遽認異議人有道路交通管理處罰條例第27條第1項「汽
    車行駛於應繳費之公路，不依規定繳費」之違規行為，而以
    公警局交字第ZIQ008833號舉發違反道路交通管理事件通知
    單予以逕行舉發，其所為之舉發程序，於法顯有未合。又本
    件舉發機關之舉發行為既非適法，處罰機關宜蘭監理站本不
    得逕行對於異議人為裁罰，惟宜蘭監理站未察，遽對異議人
    為前開裁罰，其所為之裁罰程序於法亦有未合，是本院認異
    議人之異議為有理由，爰將原處分撤銷，另諭知異議人不罰
    ，以資適法。
據上論斷，應依道路交通案件處理辦法第20條前段，裁定如主文
。
中    華    民    國    98    年    8    月     31    日
                  交通法庭法  官  劉家祥
以上正本證明與原本無異。
如不服本裁定，應於裁定送達後5日內，向本院提出抗告狀。（
應附繕本）
                          書記官  劉謹翊
中    華    民    國    98    年    8    月     31    日


司法院資訊處製作；財團法人民間司法改革基金會備份。
